臺灣高雄地方法院刑事判決　　　　　　　　　　　　九十一年度易字第一八九號
　　公　訴　人　臺灣高雄地方法院檢察署檢察官
　　被　　　告　甲○○
右列被告因侵占案件，經檢察官提起公訴（八十九年度偵續字第三七號），本院判決
如左：
    主  文
甲○○無罪。
    理  由
一、公訴意旨略以：被告甲○○原係高雄市左營區都市新生活公寓大廈管理委員會主
    任委員，該主任委員原應於八十八年四月一日交接於新任主任委員戊○○，詎甲
    ○○竟意圖為自己不法之所有，於民國八十八年七月廿二日，以前主任委員身分
    ，向聯總大樓管理顧問有限公司取回之管理費新台幣（下同）一萬五千四百零二
    元，將之據為己有，並將其所保管自八十三年十一月起至八十六年十二月間止及
    八十七年十二月起至八十八年五月間止，都市新生活社區大廈所有支出、收入帳
    目有關憑證及帳簿據為己有，嗣於八十九年二月十五日，甲○○因涉訟中，方將
    該一萬五千四百零二元交還該管理委員會，惟仍未將所侵占之帳簿交出，因認被
    告涉犯刑法第三百三十六條第一項之業務侵占罪云云。
二、犯罪事實應依證據認定之，無證據不得推定其犯罪事實。又不能證明被告犯罪者
    ，應諭知無罪之判決，刑事訴訟法第一百五十四條、第三百零一條第一項分別定
    有明文。另告訴人之告訴，係以使被告受刑事訴追為目的，是其陳述是否與事實
    相符，仍應調查其他證據以資審認。又事實之認定，應憑證據，如未能發現相當
    證據，或證據不足以證明自不能以推測或擬制之方法，為裁判基礎（最高法院四
    十年台上字第八六號判例參照）。再按認定犯罪事實，所憑之證據，雖不以直接
    證據為限，間接證據亦包括在內，然無論直接或間接證據，其為訴訟上之證明，
    須於通常一般之人均不致於有所懷疑，而得確信其為真實之程度者，始得據之為
    有罪之認定，倘其證明尚未達到此一程度，而有合理性懷疑之存在時，即無從為
    有罪之認定，此亦有最高法院七十六年台上字第四九八六號判例可資參照。復按
    刑法上之侵占罪，須持有人變易其原來之持有意思而為不法所有之意思，始能成
    立，如僅將持有物延不交還或有其他原因致一時未能交還，既缺乏主觀要件，即
    難遽以該罪相繩，此觀最高法院六十八年台上字第三一四六號判例自明。本件公
    訴人認被告甲○○涉有前揭犯行，無非以告訴人戊○○指訴、證人丁○○證詞為
    其論據。惟訊之被告甲○○則堅詞否認有侵占犯行，辯稱：當時伊與新任管理委
    員會及管理約滿之聯總公司間均糾紛，伊只是為了要保護自己，先暫時保管一萬
    五千四百零二元及帳冊，確定與新任主任委員移交後，伊已陸續交還管理費及帳
    冊，伊並非故意侵占等語。
三、經查：
    （一）八十八年三月三十一日都市新生活大樓召開區分所有權人會議，選任管理
          委員及制定規約，成立以戊○○為主任委員之管理委員會，惟被告對於上
          開會議所選舉管理委員及成立組織有意見，致交接遲延；因新舊任主任委
          員並未移交，聯總公司乃於八十八年七月廿二日乃將所代收之八十八年四
          、五月份之大樓管理費，共計一萬五千四百零二元，交給原主任委員即被
          告甲○○；而新任管理委員會另與仁豪管理公司簽訂管理約，且與聯總公
          司間有給付服務費之糾紛等情，業據證人即聯總大樓管理顧問公司派駐都
          市新生活大樓之社區總幹事證稱：因為都市新生活大樓於八十八年四月成
          立一個新的管理委員會，就將原來管理委員會使用之帳戶凍結，所以伊即
          將向住戶所收八十八年四、五月份之管理費一萬五千四百零二元交回公司
          保管，後因新、舊管理委員會未交接，伊只好於八十八年七月廿二日，將
          上開費用交給被告等語；證人即聯總大樓管理顧問公司負責人丙○○證陳
          ：被告擔任都市新生活大樓之主任委員，一直未改選，後來左營區公所指
          定告訴人戊○○為主任委員，在八十八年四月間成立新的管理委員會，並
          與新的管理公司（即仁豪管理公司）簽約，新的管理公司阻止我們收管理
          費，伊公司在八十八年五月三十一日自都市新生活大樓撤場，因為新的管
          理委員會查封原來管理委員會之帳戶，所以收來之管理費無法存入原來的
          帳戶，才將錢交給被告等語。嗣被告於八十九年二月二十九日，將上開費
          用移交由仁豪管理公司之總幹事洪玉山代收後，都市新生活大樓管理委員
          會即存入公共基金帳戶乙節，則據告訴人代理人即現任都市新生活大樓管
          理委員會主任委員鄧以中到庭陳述明確，並稱：被告應該不是侵占，應是
          不懂相關法律規定所致等語。足見被告辯稱：只是暫時保管，待確定辦理
          交接，伊就將所保管之一萬五千四百零二元，交給新任管理委員會，並未
          侵占等語，自屬可信。
   （二）復據舊任都市新生活大樓管理委員會監委乙○○證稱：因為與聯總大樓管
         理顧問公司有糾紛，該公司派駐在大樓之總幹事朱國豐侵占大樓之管理費
         ，原管理委員會在追討受侵占之款項，帳目尚有疑問，所以帳冊伊有時候
         伊會帶回去算等語。且朱國豐因侵占案件，亦經本院於八十八年十二月二
         十七日以八十八年度易字第五一九六號判決有期徒刑七月，此亦有上開判
         決附卷可稽，又上開帳冊已於八十九年九月二日移交給新任管理委員會，
         則據告訴人代理人鄧以中到庭陳述明白，足徵被告辯稱其無不法所有之意
         圖等語，尚屬可採。
綜上所述，本件被告主觀上並無侵占之不法所有意圖，有如上述，則被告所為尚與業
務侵占罪之構成要件不符，自難以該罪相繩。此外，復查無其他積極證據，足資認定
被告有侵占犯行，不能證明被告犯罪，自應諭知被告無罪之判決。
據上論斷，應依刑事訴訟法第第三百零一第一項，決如主
文。中      華      民      國      九十一      年      八    月    十五
                臺灣高雄地方法院刑事第一庭
                                      法  官     郭佳瑛
右正本證明與原本無異。
如不服本判決，應於判決送達後十日內，向本院提出上訴狀。
                                       書記官    王美玲
中    華    民    國      九十一      年      八      月      十六      日
